【裁判字號】    96,上訴,4831
【裁判日期】    970122
【裁判案由】    偽造文書等
【裁判全文】
臺灣高等法院刑事判決                96年度上訴字第4831號
上  訴  人  臺灣板橋地方法院檢察署檢察官
上  訴  人  甲○○
即  被  告
選任辯護人  黃仕翰律師
上列上訴人因被告偽造文書等案件，不服臺灣板橋地方法院95年
度訴字第455號，中華民國96年9月5日第一審判決（ 起訴案號：
臺灣板橋地方法院檢察署93年度調偵字第414號 ），提起上訴，
本院判決如下：
    主  文
原判決撤銷。
甲○○意圖為自己不法之利益，而竊佔他人之不動產，處有期徒
刑拾月；減為有期徒刑伍月，如易科罰金，以銀元佰元即新台
幣玖佰元折算壹日。又行使變造私文書，足以生損害於公眾及他
人，處有期徒刑陸月；減為有期徒刑月，如易科罰金，以銀元
佰元即新台幣玖佰元折算壹日。應執行有期徒刑柒月，如易科
罰金，以銀元佰元即新台幣玖佰元折算壹日。緩刑貳年。
    事  實
一、甲○○未取得位在臺北縣樹林市○○街25號一樓建物（下稱
    系爭建物，建物所有權人為甲○○之子朱紅龍，業經不起訴
    處分）前後空地全體所有權人之同意或授權，竟意圖為自己
    不法之利益，於民國（下同）91年 6月間將上開建物出租予
    不知情之何明賢，並於同月間（ 起訴書誤載為90年10月間）
    利用何明賢在上開空地如附件土地複丈成果表所示B、C土地
    （下稱系爭土地）上搭蓋磚牆，續由甲○○於同月底僱工在
    前揭磚牆上方搭建鐵皮屋頂，而以此方式竊佔系爭土地面積
    共41.58平方公尺（ 詳細位置詳如附件所示）。嗣經系爭土
    地共有人發現，於92年10月29日向臺灣板橋地方法院檢察署
    對甲○○提出竊佔告訴。
二、甲○○竟另基於行使變造私文書之犯意，於93年 4月29日至
    93年 5月20日期間某日，將其妻朱廖秀雲、其女朱美虹與第
    三人丙○○於87年 3月31日所簽訂之合建契約書上附款一、
    部分擅自加註「公共空地各取一半」等文字，並於93年5 月
    20日檢察官偵訊時提出上開合建契約書作為證據資料以行使
    ，足以生損害於丙○○與檢察官偵查犯罪之正確性。
三、案經臺北縣政府警察局樹林分局報告臺灣板橋地方法院檢察
    署檢察官偵查起訴。
    理  由
一、證據能力部分：按被告以外之人於審判外之言詞或書面陳述
    ，除法律有規定者外，不得作為證據；又被告以外之人於審
    判外之陳述，雖不符合同法第159條之1至第159條之4之規定
    ，但經當事人於審判程序同意作為證據，法院審酌該言詞陳
    述或書面陳述作成時之情況，認為適當者，亦得為證據。當
    事人、代理人或辯護人於法院調查證據時，知有第159條第1
    項不得為證據之情形，而未於言詞辯論終結前聲明異議者，
    視為有前項之同意，刑事訴訟法第159條第1項及第159條之5
    分別定有明文。查本判決下列所引用之各該被告以外之人乙○○、郭銘晴、何明賢於審判外之陳述（包含書面陳述），
    皆屬傳聞證據，惟被告雖知上開證據資料為傳聞證據，但於
    準備程序及審判期日中均表示無意見而不予爭執，且迄至言
    詞辯論終結前亦未再聲明異議，審酌上開證據資料製作時之
    情況，尚無違法不當及證明力明顯過低之瑕疵，亦認為以之
    作為證據應屬適當，故揆諸前開規定，爰逕依刑事訴訟法第
    159條之5規定，認前揭證據資料均例外有證據能力。
二、上訴人即被告甲○○坦承91年 6月底在前揭土地上搭建鐵皮
    屋頂，及於93年4月29日至93年5月20日期間某日，將朱廖秀
    雲、朱美虹與第三人丙○○於87年 3月31日所簽訂之合建契
    約書上附款一、部分加註「公共空地各取一半」等文字，並
    於93年 5月20日檢察官偵訊時提出作為答辯以行使等情，惟
    否認竊佔、行使變造私文書之犯行，辯稱略以：「依合建契
    約及合建房屋分配協議書之約定，其就系爭土地本有二分之
    一持分，復經丙○○於91年4月2日交屋時指界確認，且系爭
    土地上磚牆部分係房屋承租人何明賢未經其同意擅自搭蓋，
    其僅於事後加蓋鐵皮屋頂；又合建契約附款上所加註「公共
    空地各取一半」等文字乃91年4月2日交屋時與丙○○之口頭
    約定內容，因其年紀大怕忘記始自行加註提醒自己，並無竊
    佔或變造私文書之故意」云云。其辯護意旨則略以：「被告
    本於合建房屋分配協議書內容一、合建契約書第十二條之約
    定及平日住戶均不通過系爭土地，自信其具合法理由而佔用
    系爭土地，實無竊佔故意；另被告加註上開文字與前開合建
    之約定及分配情形相符，復未生任何損害於公眾或他人，與
    變造私文書之要件有間」云云。惟查：
(一)、被告甲○○上開竊佔之事實，業經證人即系爭土地所有權人
    之一乙○○於警詢、檢察官偵訊及原審證述綦詳，而系爭土
    地為法定空地，屬全體土地登記權人共有，此據證人即建築
    師郭銘晴於檢察官偵訊時及原審證稱略以：「樹林市○○街
    140巷 25號建築是我們事務所負責，當初法定空地部分是前
    面跟後面，還有中庭部分，建地的百分之四十是法定空地，
    只要是沒有蓋房子也不是陽台的部分就是法定空地，法定空
    地不能蓋建物，法定空地所有權屬於共同持分人，須經全體
    土地登記權人同意始能增建，一樓平台要加蓋即屬增建行為
    」等語（發查他字第68號偵查卷第150頁至第151頁），復有
    郭銘晴建築師事務所出具之竣工圖、土地所有權狀、臺北縣
    樹林地政事務所96年7月9日北縣樹地登字第096000 8724 號
    函及檢附坐落樹林市○○街140巷25號、27號、29號、31 號
    建物登記謄本各一份在卷足憑（發查他字第68號偵查卷第88
    頁、78頁、第168頁、第169頁）。被告辯稱與合建建商丙○○就合建土地有一人一半之約定，並經丙○○指定系爭土地
    為被告之妻女所有，主觀上確信對 772地號之共有部分具有
    一半使用權，無竊佔故意等詞，然證人丙○○之證詞否認其
    事，且前揭合建契約書第十二條內容，僅就房屋分配為約定
    ，其中約定甲、乙雙方各取得建築面積百分之五十為約定，
    而合建房屋分配協議書固提及公共設施面積依雙方地上所分
    得坪數共同持分，亦未指定系爭土地專屬被告之妻女即朱廖
    秀雲、朱美虹所有，被告不得執此主張對系爭土地有專用權
    源，其辯解顯無足採。
(二)、被告自承於91年 6月間將系爭建物出租予何明賢使用，嗣經
    何明賢在系爭土地上加砌磚牆，其後再由被告在該等磚牆上
    方搭蓋鐵皮屋頂等事實，核與證人何明賢於檢察官偵訊時證
    稱：「91年 6月份向被告承租系爭房屋，住處前、後陽台磚
    牆加蓋部分是我加蓋出去的，鐵皮屋簷部分是被告蓋的」等
    語（發查他字第68號偵查卷第174頁、第177頁背面、93年度
    調偵字第 414號偵查卷第59頁）；證人即系爭土地所有權人
    之一陳鈞龍於原審證稱：「有看到被告僱工在搭屋頂的鐵條
    」等語；證人乙○○於原審證述：「 91年6月搬進去時就看
    到二五號一樓陽台違建」等語大致相符，堪以採信（起訴書
    將被告搭蓋上開建物之時間誤載為90年10月間某日，應予更
    正）。參以房屋出租人如發現承租人未經其同意，任意在承
    租房屋前後施作建物，當會立即阻止或令其拆除，應無自費
    僱工續行施作之理，本件證人何明賢甫於91年 6月承租系爭
    房屋後，隨即在系爭土地上堆砌磚牆，同月底復由被告加蓋
    鐵皮屋頂，足徵何明賢加蓋之舉係經被告事前同意至明，是
    證人何明賢於檢察官偵查時證稱：「砌牆有經被告同意」等
    語（發查他字第68號偵查卷第174頁、第177頁背面、93年度
    調偵字第414號偵查卷第 59頁），應可採信，被告諉為不知
    情以及僅於何明賢搭蓋磚牆後，應其央求搭蓋鐵皮屋頂，所
    為非具排他性佔用土地行為與竊佔無涉等詞，因被告所為之
    實質即屬於竊佔，是前述辯解均無足取。
(三)、被告所佔用系爭土地之位置、面積，業經檢察官於93年 6月
    24日履勘現場，並囑託臺北縣樹林地政事務所於94年 1月24
    日複丈測量，再經原審依職權函請該地政事務所將上開複丈
    結果套繪在卷附90年 5月16日建物測量成果圖結果，其分別
    佔用如附件96年5月30日土地複丈成果表所示B、C部分各20.
    56平方公尺、 21.02平方公尺，此有勘驗筆錄及上開土地複
    丈成果圖、複丈成果表、建物測量成果圖各一份在卷可稽（
    同上偵查卷第41頁至第42頁、證物袋及原審卷），復有履勘
    現場照片十八幀附卷可參（ 同上偵查卷第181頁至第189頁）
    ，系爭土地為全體土地所有權人共有，已認定如前，被告既
    未經全體共有人之同意擅自利用不知情之承租人予以增建佔
    用，妨礙其他共有人通行、使用權，自不得以其他社區住戶
    顯少從該處通行，認其所為不致影響他人權益，被告辯稱：
    「不具竊佔之不法意圖」云云，尚難憑採。
(四)、被告雖辯解稱並無偽造文書之犯罪故意，所為文字記載與事
    實相同等語，然查，合建契約附款一、原無「公共空地各取
    一半」等文字之事實，業據證人丙○○於原審證述在卷，且
    被告前於91年 6月26日向臺灣板橋地方法院檢察署告訴丙○○詐欺案件中，所提出之本件合建契約書，並無上揭文字，
    而於93年 5月20日因本案接受檢察官訊問時所提出之合建契
    約書，則已加註該等文字，此有上開二份合建契約書附卷（
    偵字第6338號偵查卷第34頁、93年度發查他字第68號偵查卷
    第87頁），堪為佐證，則被告於原審稱：【 係於93年4月29
    日上開丙○○詐欺案件經第一審法院判決無罪後，始將前揭
    「公共空地各取一半」等文字加註於合建契約書】等語，應
    與事實相符。至證人朱廖秀雲於原審證稱：【被告於91年 4
    月 2日交屋當天在合建契約書上記載「公共空地各取一半」
    】等語，顯非實情，不足採信。另被告辯稱：「上開內容係
    與丙○○原本即有之約定，且於91年4月2日交屋時丙○○復
    與之口頭約定確認，其始行加註」云云，然此經證人丙○○
    於原審明確否認，並證稱：「25號一樓前後的空地為所有社
    區的人共同持分，當初並未就法定空地與被告作使用約定，
    蓋的房子是一人一半，跟著房子的持分，與法定空地沒有關
    係」等語，此外，被告原審辯護意旨所指合建房屋分配協議
    書及合建契約第十二條之約定內容，亦無由推論丙○○與朱
    廖秀雲、朱美虹間就法定空地是否有上開約定。又倘雙方訂
    約當時（87年 3月31日）即有此約定，大可形諸文字載明於
    契約條款，何以捨此不為，於91年 4月交屋時僅以口頭確認
    ，仍未當面書於契約由丙○○簽名確認？況依被告所供稱加
    註時間為93年 4月29日之後，距上開簽約時間已逾六年，被
    告所辯：「因年老健忘加註上開文字提醒自己」云云，顯屬
    事後卸責之詞。再契約條款及附註內容乃訂約雙方合意結果
    之書面記錄，自不許單方隨意更動原本之記載或增加原本所
    無之內容，始符契約目的與社會常情，本件契約制作名義人
    丙○○既未同意上開條款，被告竟於訂約後擅自加註其上，
    自屬變造之行為，復於93年 5月20日就自身所涉刑事案件檢
    察官訊問時，出示上開變造合建契約作為答辯之證據資料，
    有該日訊問筆錄附卷可查（發查他字第68號偵查卷第75頁）
    ，乃就所變造文書之內容向檢察官有所主張，且足生損害於
    原文書制作名義人丙○○與檢察官代表國家追訴犯罪之正確
    性，其行使變造私文書之事證亦屬明確。是被告辯解之並無
    偽造文書之犯罪故意，所為文字記載與事實相同等語，並不
    可信。
(五)、綜上，本件被告甲○○竊佔及行使變造私文書犯行，事證已
    甚明確，其犯行洵堪認定。
三、論罪科刑部分：
(一)、查被告行為後，刑法業經修正並自95年7月1日施行。按行為
    後法律有變更者，適用行為時之法律，但行為後之法律有利
    於行為人者，適用最有利於行為人之法律，現行刑法第 2條
    第一項訂有明文。以本次刑法修正之比較新舊法，應就罪刑
    有關之共犯、未遂犯、想像競合犯、牽連犯、連續犯、結合
    犯，以及累犯加重、自首減輕暨其他法定加減原因（如身分
    加減）與加減例等一切情形，綜其全部罪刑之結果而為比較
    ，最高法院95年 5月23日95年第八次刑事庭會議決議可資參
    照。茲比較說明如下：
１、刑法分則編各罪所定罰金之貨幣單位原為銀元，且依修正前
    刑法第33條第 5款規定，罰金刑為一銀元以上，而有關罰金
    倍數之調整及銀元與新台幣之折算標準，則定有「罰金罰鍰
    提高標準條例」及「現行法規所定貨幣單位折算新台幣條例
    」，除罰金以一銀元折算三元新台幣外，並將72年 6月26日
    以前修正之刑法部分條文罰金數額提高十倍，其後修正者則
    不再提高倍數；嗣修正後刑法第33條第 5款則將罰金刑提高
    為新台幣一千元以上，並以百元計算之，且因刑法第33條第
    5 款所定罰金貨幣單位既已改為新台幣，刑法分則編各罪所
    定罰金之貨幣單位亦應配合修正為新台幣，且考量刑法修正
    施行後，不再適用「現行法規所定貨幣單位折算新台幣條例
    」，為使刑法分則編各罪所定罰金之最高數額與刑法修正前
    趨於一致，爰增訂刑法施行法第1條之1規定，將刑法分則編
    各罪所定罰金之貨幣單位均改為新台幣，並將72年 6月26日
    以前修正之刑法部分條文罰金數額提高為三十倍，其後修正
    者則提高為三倍。是以刑法分則編各罪所定罰金刑之最高數
    額，於上開規定修正後仍屬一致，並無不同；但其罰金刑之
    最低數額，則比修正前提高，從而自以修正前之規定較為有
    利。
２、被告行為後刑法第41條規定業經修正，於94年1月7日修正公
    布，並於95年7月1日施行，刑法第41條有關易科罰金之規定
    ，行為時即修正前刑法第41條第1項前段規定：「犯最重本
    刑為五年以下有期徒刑以下之刑之罪，而受六個月以下有期
    徒刑或拘役之宣告，因身體、教育、職業、家庭之關係或其
    他正當事由，執行顯有困難者，得以一元以上三元以下折算
    一日，易科罰金」、第 2項規定：「併合處罰之數罪，均有
    前項情形，其應執行之刑逾六月者，亦同。」，而被告行為
    時之易科罰金折算標準，依修正前罰金罰鍰提高標準條例第
    2 條（現已刪除）規定，就其原定數額提高為一百倍折算一
    日，則被告行為時之易科罰金折算標準，應以銀元三百元折
    算一日，經折算為新臺幣後，應係以新臺幣九百元折算為一
    日。裁判時即修正後刑法第41條第1項前段則規定：「 犯最
    重本刑為五年以下有期徒刑以下之刑之罪，而受六個月以下
    有期徒刑或拘役之宣告者，得以新臺幣一千元、二千元或三
    千元折算一日，易科罰金」、第2項則規定：「 前項規定於
    數罪併罰，其應執行之刑未逾六月者，亦適用之。」，比較
    修正前、後之易科罰金折算標準及適用範圍，以行為時即修
    正前之規定，較有利於被告，應依修正前刑法第41條第 1項
    前段，諭知易科刑罰之折算標準，並依修正前第51條第 5款
    之規定，定其應執行刑，及依修正前刑法第41條第 2項之規
    定，諭知易科罰金之折算標準。
３、按修正前刑法第51條第5款原規定：「 宣告多數有期徒刑者
    ，於各刑中之最長期以上，各刑合併之刑期以下，定其刑期
    。但不得逾二十年」，修正後之刑法第51條第 5款則規定：
    「宣告多數有期徒刑者，於各刑中之最長期以上，各刑合併
    之刑期以下，定其刑期。但不得逾三十年」；比較新舊法結
    果，修正後之規定，亦未較有利於被告。
４、經綜合前述各項罪刑法律變更，整體為「從舊從輕」之比較
    結果，應一體適用被告行為時即舊刑法之規定，較有利於被
    告，合先敘明。
(二)、核被告甲○○所為，係犯刑法第320條第2項之竊佔罪，應依
    同條第 1項處斷、刑法第216條、第210條之行使變造私文書
    罪。其變造後持以行使，其變造私文書之低度行為應為行使
    之高度行為所吸收，不另論罪。被告所為上開竊佔、行使變
    造私文書二罪之犯意各別、行為互殊，尚難認有何方法結果
    之牽連關係，應予分論併罰，公訴意旨認有牽連犯關係，容
    有誤會。另被告利用不知情之承租人何明賢及建築工人施作
    上開磚牆及鐵皮屋頂，均為間接正犯。又刑法第320條第2項
    之竊佔罪，為即成犯，於其竊佔行為完成時犯罪即成立，以
    後之繼續竊佔乃狀態之繼續，而非行為之繼續（66年度台上
    字第3118號判例參照）。被告甲○○於91年 6月間某日起由
    何明賢在系爭土地搭砌磚牆時，即已成立竊佔罪。被告犯行
    使變造私文書之時間為93年4月29日至93年5月20日，而被告
    之出生日期為13年 1月21日，其於此項行為時為八十歲之人
    依據刑法第18條第3項：「 滿八十歲人之行為，得減輕其刑
    」之規定，就被告行使變造私文書部分予以減輕其刑。
(四)、原審予被告論罪科刑固非無見，然查：(一)、關於被告竊佔罪
    、行使變造私文書罪部分，原判決主文未諭知銀元換算新台
    幣，且未於論結欄引用現行法規所定貨幣單位折算新台幣條
    例第 2條相關條文。(二)、就被告行使變造私文書部分，被告
    犯行使變造私文書之期間為93年4月29日至93年5月20日，而
    被告之出生日期為13年1月21日，其於此項行為時為滿八十
    歲之人，依據刑法第18條第3項：「滿八十歲人之行為，得
    減輕其刑」之規定，得減輕其刑，原審判決此部分漏未審酌
    ，而有未洽。上訴人即被告上訴意旨仍執前詞否認犯罪，辯
    稱並無竊佔、偽造文書之犯罪故意，指摘原判決不當，為無
    理由。檢察官雖以量刑過輕提起上訴，然按「量刑輕重係屬
    事實審法院得依職權自由裁量之事項，苟已斟酌刑法第57條
    各款所列情狀而未逾越法定刑度，不得遽指為違法（72年台
    上字第6696號判例）」，本件原審判決已經詳細記載量刑審
    酌各項被告犯罪情節及犯罪後之態度等一切情狀，並予以綜
    合考量，在法定刑內科處其刑，經核於法並無不合，上訴意
    旨既未指摘原判決科刑有何違背法令，單純就科刑輕重為爭
    執，自非適法之上訴理由，惟原判決既有以上可議，自應將
    原判決予以撤銷改判。
(五)、爰審酌被告之竊佔系爭土地之面積及竊佔期間長達五年之久
    ，其為規避刑責，在所涉竊佔案件中，向檢察官行使上開變
    造合建契約書之犯罪動機、目的、手段，及其品性、生活狀
    況、智識程度，犯罪所生之損害及犯罪後否認犯行之態度，
    並考量被告已將系爭土地上之磚牆、鐵皮屋頂拆除等一切情
    狀，就被告意圖為自己不法之利益，而竊佔他人之不動產罪
    部分，量處有期徒刑拾月。就被告行使變造私文書，足以生
    損害於公眾及他人部分，量處有期徒刑陸月。被告犯前述二
    罪時間均在民國96年 4月24日以前，合於減刑條件，應各依
    中華民國九十六年罪犯減刑條例第2條第1項第 3款規定，減
    其宣告刑二分之一，分別為竊佔部分，減為有期徒刑伍月，
    並諭知如易科罰金，以銀元佰元折算壹日。行使變造私文
    書罪部分，減為有期徒刑月，並諭知如易科罰金，以銀元
    佰元折算壹日。且依修正前刑法第51條第 5款之規定，定
    其應執行刑，為有期徒刑柒月，及依修正前刑法第41條第 2
    項之規定，諭知如易科罰金，以銀元佰元即新台幣玖佰元
    折算壹日。
(六)、被告前因故意犯罪受有期徒刑以上刑之宣告，執行完畢後，
    五年以內未曾因故意犯罪受有期徒刑以上刑之宣告，有被告
    前案紀錄表附卷可憑，此次因一時失慮致罹刑章，犯後已將
    系爭土地上之建物拆除（ 原審卷96年8月17日、同年9月3日
    陳報狀），經此偵審教訓，自當知所警惕而無再犯之虞，綜
    核各情認上開所宣告之有期徒刑以暫不執行為適當，依修正
    後刑法第74條第1項第1款規定（最高法院95年刑事庭第八次
    會議結論意旨參照），併予宣告緩刑貳年，以啟自新。
據上論斷，應依刑事訴訟法第369條第1項前段、第364條、第299
條第1項前段，刑法第2條第 1項前段、第216條、第210條、第18
條第3項、第51條第5款（修正前）、第41條第1項前段（ 修正前
）、第2項（修正前）、第74條第 1項第2款，罰金罰鍰提高標準
條例第1條前段、第2條（修正前），現行法規所定貨幣單位折算
新台幣條例第2條，中華民國九十六年罪犯減刑條例第2條第 1項
第3款、第7條、第9條，判決如主文。
本案經檢察官鄭富銘到庭執行職務。
中    華    民    國    97    年     1    月    22    日
            刑事第十二庭  審判長法  官  蔡永昌
                                法  官  陳榮和
                                法  官  施俊堯
以上正本證明與原本無異。
如不服本判決，應於收受送達後十日內向本院提出上訴書狀，其
未敘述上訴之理由者並得於提起上訴後十日內向本院補提理由書
（均須按他造當事人之人數附繕本）。
                                書記官  顧哲瑜
中    華    民    國    97    年    1     月    23    日
附錄：本案論罪科刑法條全文
刑法第320條
意圖為自己或第三人不法之所有，而竊取他人之動產者，為竊盜
罪，處5年以下有期徒刑、拘役或5百元以下罰金。
意圖為自己或第三人不法之利益，而竊佔他人之不動產者，依前
項之規定處斷。
前二項之未遂犯罰之。
刑法第216條
行使第 210 條至第 215 條之文書者，依偽造、變造文書或登載
不實事項或使登載不實事項之規定處斷。
刑法第210條
偽造、變造私文書，足以生損害於公眾或他人者，處 5年以下有
期徒刑。


司法院資訊處製作；財團法人民間司法改革基金會備份。
